【裁判字號】    97,勞上,62
【裁判日期】    980107
【裁判案由】    確認僱傭關係存在等
【裁判全文】
臺灣高等法院民事判決                  97年度勞上字第62號
上  訴  人  香港商花旗財務服務有限公司台灣分公司
法定代理人  甲○○
訴訟代理人  賴盛星律師
複代理人    程才芳律師
被上訴人    乙○○
訴訟代理人  陳凱平律師
上列當事人間請求確認僱傭關係存在等事件，上訴人對於中華民
國97年7月25日臺灣臺北地方法院96年度勞訴字第229號第一審判
決提起上訴，本院於97年12月24日言詞辯論終結，判決如下：
    主      文
原判決關於命上訴人應自民國九十六年九月一日起至九十七年六
月五日止按月給付被上訴人薪資新台幣貳萬參仟伍佰元，及各自
次月十六日起至清償日止，按年息百分之五計算之利息，及該部
分假執行宣告，暨命上訴人負擔訴訟費用之裁判均廢棄。
上開廢棄部份，被上訴人在第一審之訴及假執行之聲請均駁回。
其餘上訴駁回。
第一、二審之訴訟費用由上訴人負擔十分之九，餘由被上訴人負
擔。
    事實及理由
甲、程序方面：
一、按確認之訴非原告有即受確認判決之法律上利益者，不得提
    起。所謂即受確認判決之法律上利益，係指法律關係之存否
    不明確，原告主觀上認其在法律上之地位有不安之狀態存在
    ，且此種不安之狀態，能以確認判決將之除去者而言，若縱
    經法院判決確認，亦不能除去其不安之狀態者，即難認有受
    確認判決之法律上利益，最高法院52年台上字第1240號判例
    可資參照。
二、本件被上訴人主張上訴人之解僱不合法，兩造間僱傭關係仍
    然繼續存在，但為上訴人所否認，故被上訴人所主張之僱傭
    關係是否存在，並不明確，並致被上訴人私法上之地位有受
    侵害之危險，從而被上訴人起訴請求確認兩造間之僱傭關係
    存在，應有受確認判決之法律上利益。
乙、實體方面：
一、被上訴人起訴主張：
    (一)伊自民國（下同）93年8月27日起受僱於上訴人，擔任信
      用卡推廣部門業務一職，每月薪資為新台幣（下同）23,
      500元，兩造間存有僱傭契約關係，並有勞動基準法之適
      用。詎上訴人竟於96年8月21日以伊在同年月20日有影印
      並存留客戶資料為由，而依信用卡業務人員行為準則（下
      稱行為準則）第4條、第16條及勞動基準法第12條第1項第
      4款規定，終止與伊之僱傭契約關係，並強制沒收識別證
      ，要求伊自96年8月22日起不得再進入公司上班。然而，
      伊當時係因業務需要影印放大客戶之身分證，但因疏忽而
      錯印客戶信用卡申請書資料，然已隨即銷毀，並未有存留
      客戶任何資料或將該資料挪作他用，自無違反行為準則或
      勞動契約，且伊之行為難謂已該當於勞動基準法規定之情
      節重大情形，上訴人所為不生終止之效力，兩造間僱傭契
      約關係仍繼續存在。上情經伊向臺北市政府勞工局提出勞
      資爭議申訴，請求上訴人回復工作權，但經該局於96年9
      月26日協調未果。
    (二)又僱用人受領勞務遲延者，受僱人無補服勞務之義務，仍
      得請求報酬，民法第487條前段定有明文。本件兩造間僱
      傭關係既不因上訴人片面終止勞動契約而失效，伊已向上
      訴人為給付勞務之通知，惟上訴人仍拒絕受領，上訴人自
      應依原僱傭契約約定發薪日、薪資金額等條件給付工資。
      為此本於兩造間僱傭契約之法律關係，依民法第487條、
      第229條第1項及第233條第1項前段規定，求為命確認兩
      造間僱傭關係存在；上訴人應自96年9月1日起至被上訴
      人復職之日止，按月給付被上訴人23,500元，及各自次月
      16日起至清償日止，按年息5﹪計算之利息，第一次應給
      付日期為96年10月15日（原審判決上訴人敗訴，上訴人不
      服提起上訴）。並答辯聲明：上訴駁回。
二、上訴人則以：
    (一)上訴人為遵守主管機關之相關法令，並為避免造成消費糾
      紛，對信用卡業務人員之行為規範採嚴格規制，故訂定行
      為準則，以作為信用卡業務人員工作時之行為規範，並自
      被上訴人任職時起，即已提供該行為準則供被上訴人詳閱
      ，經其同意後簽署，作為兩造間勞動契約之一部分。
    (二)依行為準則第4條、第16條規定「不可存留客戶的圖章、
      印鑑卡、簽名字樣、申請書及客戶相關文件影本或將該等
      資料挪作他用」、「本人明瞭並同意確實遵守上列行為準
      則，如有違反，願接受銀行／公司終止與本人之僱傭關係
      或依員工工作規則所為之其他處分。當錯誤或問題發生時
      ，應立即呈報主管，由主管視情況處理或向上呈報，不可
      隱匿。」，惟被上訴人卻於96年8月20日在辦公室內影印
      客戶資料，遭上訴人業務主管當場發現，雖被上訴人辯稱
      係因太忙故先行影印客戶資料，待留好相關客戶資料後，
      即會予以銷毀等詞，然依上開行為準則第4條規定，為避
      免客戶資料外洩或轉作他用之嚴重後果，被上訴人在任何
      情況下，均不得影印客戶之資料，亦不得存留客戶之相關
      文件，此為信用卡業務人員絕對禁止之行為；而被上訴人
      擔任信用卡業務人員已達2年以上，對上開規定當已明確
      知悉，且為使各信用卡業務人員瞭解該行為準則之重要性
      及違反之嚴重性，上訴人於每月例行性晨會時，均會宣讀
      該行為準則之內容，並再三告誡信用卡業務人員，若有違
      反該準則相關規定，將會遭解職。故被上訴人上開行為確
      實已違反行為準則第4條規定，亦有可能違反電腦處理個
      人資料保護法第18條規定，自屬違反兩造間勞動契約且情
      節重大，上訴人得依行為準則第16條規定及勞動基準法第
      12條第1項第4款規定，終止兩造間勞動契約關係。
    (三)被上訴人縱然有遲延填寫「客戶資料追蹤明細表」之客戶
      資料情形，但可先將客戶信用卡申請書交主管保管，或待
      當日下午第二次交件時再繳交客戶信用卡申請書即可，根
      本無須影印客戶信用卡申請書，被上訴人所述顯屬卸責之
      詞。且被上訴人自96年11月起至97年8月止，於中國信託
      商業銀行股份有限公司（下稱中國信託）任職每月本薪22
      000元，共領取9個月總數為198,000元，應依民法第487條
      但書扣除。又上訴人縱有受領勞務遲延之情形，被上訴人
      請求之薪資亦應自被上訴人向台北市政府勞工局協調未果
      後起算等語，資為抗辯。並上訴聲明：原判決廢棄；
      被上訴人在第一審之訴及假執行之聲請均駁回；第一、
      二審訴訟費用由被上訴人負擔。
三、兩造不爭執之事實：
    (一)被上訴人於93年8月27日起受僱於上訴人，擔任信用卡推
      廣部門業務一職，每月薪資23,500元，兩造間存有僱傭契
      約關係，並有勞動基準法之適用。
    (二)被上訴人於96年8月20日上午在辦公室內影印客戶信用卡
      申請書及放大客戶身分證，遭另一組業務主管即訴外人吳
      少騏發現後，隨即銷毀。
    (三)上訴人以被上訴人於96年8月20日上午影印信用卡客戶申
      請書之客戶資料為由，而依行為準則第4條、第16條規定
      及勞動基準法第12條第1項第4款規定，於96年8月21日對
      被上訴人表示自同月22日起終止兩造間僱傭契約。
    (四)被上訴人自96年11月起至97年8月止，於中國信託任職，
      每月本薪22,000元，共領取9個月總數為198,000元，應依
      民法第487條但書扣除。
四、兩造之爭點及本院之論斷：
    被上訴人主張上訴人終止勞動契約並不合法，兩造間僱傭關
    係應仍存續等語，惟為上訴人所否認，並以前揭情詞置辯。
    是以本件兩造爭點為：(一)上訴人以被上訴人於96年8月20日
    上午影印信用卡客戶申請書之客戶資料為由，依行為準則第
    4條、第16條規定，以及勞動基準法第12條第1項第4款規定
    終止兩造間僱傭契約是否發生終止之效力？(二)上訴人有無受
    領勞務遲延之情形？(三)經扣除後被上訴人得請求之金額？茲
    分別論述如下：
    (一)上訴人以被上訴人於96年8月20日上午影印信用卡客戶申
      請書之客戶資料為由，依行為準則第4條、第16條規定，
      以及勞動基準法第12條第1項第4款規定終止兩造間僱傭契
      約是否發生終止之效力？
      1.被上訴人有無違反行為準則第4條規定之情形：
        被上訴人主張其於96年8月20日上午因故遲延填寫「
          客戶資料追蹤明細表」中之客戶資料，而屆繳交客戶
          信用卡申請書予上訴人之時，同時因業務需要影印放
          大客戶之身分證，故為影印；由於其當時正在接聽手
          機，一時疏忽錯印客戶信用卡申請書，但隨即放入碎
          紙機銷毀，當時其之業務主管恰巧行經身邊，告以勿
          影印，並親眼見其將之當場銷毀，故其未存留任何客
          戶資料，自無違反工作規則可言等語。上訴人則抗辯
          依行為準則第4條之規定，在任何情況下，被上訴人
          均不得影印客戶之資料，且不得存留客戶相關文件影
          本；被上訴人之行為已違反行為準則第4條之規定，
          至被上訴人內心動機為何，非屬探究之範圍云云。
        按兩造均不爭執之行為準則第4條規定：「不可存留
          客戶的圖章、印鑑卡、簽名字樣、申請書及客戶相關
          文件影本或將該等資料挪作他用」，故依上開規定之
          文義觀之，必須人員有「存留」上開資料或「將該等
          資料挪作他用」之意圖與行為，才會違反該行為準則
          。上訴人抗辯：在任何情況下，被上訴人均不得影印
          客戶之資料，且不得存留客戶之相關文件影本，以及
          被上訴人內心動機為何，非屬探究之範圍云云，尚與
          上開規定之文義解釋不符。從而，縱然有上訴人所述
          之向各業務員嚴密宣導之情形，惟仍無礙於上開規定
          依文義解釋所生之規範範疇。
        證人即上訴人之受僱人張昱仁證述：「．．．如果業
          務當日晚上回公司，就當日整件，如果當日晚上沒有
          回公司，就在隔天到公司開兩次會議之後，開始作整
          件，如此的話業務人員可以把客戶的申請書帶回家」
          、「．．．我們影印機使用不需要按密碼，影印機旁
          邊會有人經過」等語（見原審卷第47頁、第48頁）。
          依證人張昱仁證述之情節，業務員得將客戶之信用卡
          申請書攜帶回家，若其欲為存留或挪作他用，儘可於
          攜帶回家後為之，無須於會有他人經過之公司影印機
          為之，此為一般之常情。
        再依上開兩造不爭執事項(二)所顯示之事實，被上訴人
          雖於96年8月20日上午在辦公室內影印客戶信用卡申
          請書及放大客戶身分證，但遭另一組業務主管即訴外
          人吳少騏發現後，隨即銷毀。而上開事實經過亦經證
          人即上訴人之受僱人張昱仁證述綦詳。又上訴人亦自
          承被上訴人影印客戶資料行為遭發現的只有這一次等
          語（見原審卷第48頁、第31頁）。
        從而，被上訴人雖有上開影印客戶資料之行為，但其
          主張係因疏忽所致，且已銷毀等情，堪予採信，故被
          上訴人上開行為即非電腦處理個人資料保護法所欲規
          範之行為。再而，上訴人對於被上訴人是否有欲將客
          戶存留或挪作他用之意圖，並未舉證證明，揆諸上開
          之說明，尚難遽認被上訴人有違反行為準則第4條規
          定之情事，上訴人即不得依行為準則第16條之規定終
          止與被上訴人間之僱傭關係。
      2.被上訴人縱有上開影印客戶資料行為，是否該當於勞動
        基準法第12條第1項第4款違反勞動契約，情節重大之情
        形？
        被上訴人主張縱然有上開行為，亦不該當於勞動基準
          法之上開規定等語；上訴人則抗辯被上訴人之上開行
          為，已該當於勞動基準法之上開規定云云。
        按勞動基準法第12條第1項第4款規定，勞工有違反勞
          動契約或工作規則，情節重大者，雇主得不經預告終
          止契約。所謂「情節重大」，係屬不確定之法律概念
          ，不得僅就雇主所訂工作規則之名目條列是否列為重
          大事項作為決定之標準，須勞工違反工作規則之具體
          事項，客觀上已難期待雇主採用解僱以外之懲處手段
          而繼續其僱傭關係，且雇主所為之懲戒性解僱與勞工
          之違規行為在程度上須屬相當，方符合上開勞基法規
          定之「情節重大」之要件。則勞工之違規行為態樣、
          初次或累次、故意或過失違規、對雇主及所營事業所
          生之危險或損失、勞雇間關係之緊密程度、勞工到職
          時間之久暫等，均為是否達到懲戒性解僱之衡量標準
          （最高法院95年度台上字第2465號判決意旨參照）。
        上開行為準則為兩造間勞動契約之一部分，為兩造所
          不爭執，惟因被上訴人雖有上開影印客戶資料之行為
          ，但其主張係因疏忽所致，且已銷毀等情，堪予採信
          。且上訴人對於被上訴人是否有欲將客戶存留或挪作
          他用之意圖，並未舉證證明，故尚難遽認被上訴人有
          違反行為準則第4條規定之情事，亦已如前述。從而
          ，經核以行為準則雖然為兩造間勞動契約之一部分，
          但因被上訴人係因疏忽而初次有上開之行為，且該等
          影印之客戶資料業已銷毀，對於上訴人所造成之損失
          尚輕等客觀情節，尚難認被上訴人之上開行為符合勞
          動基準法第12條第1項第4款之違反勞動契約情節重大
          之情形，故上訴人抗辯得依上開規定終止勞動契約云
          云，亦非可採。至上訴人提出之行政院金融監督管理
          委員會對訴外人台新國際商業銀行裁罰之資料，因與
          本件情節有間，尚不得據此為有利於上訴人之認定，
          併予敘明。
    (二)上訴人有無受領勞務遲延之情形？
      1.按僱用人受領勞務遲延者，受僱人無補服勞務之義務，
        仍得請求報酬。但受僱人因不服勞務所減省之費用，或
        轉向他處服勞務所取得或故意怠於取得之利益，僱用人
        得由報酬額內扣除之，民法第487條定有明文。又雇主
        不法解僱勞工，即應認其拒絕受領勞工提供勞務之受領
        勞務遲延，勞工無補服上開期間勞務之義務，並得依原
        定勞動契約請求該期間之報酬（最高法院89年度台上字
        第1405號判決意旨參照）。再依民事訴訟法第246條規
        定：「請求將來給付之訴，以有預為請求之必要者為限
        ，得提起之。」，是凡居於未來履行狀態有實現給付之
        必要者，均可先行提起將來給付之訴；又繼續性給付，
        就判決宣示後始到期之給付，亦得提起將來給付之訴（
        見該條89年2月9日修正條文修正理由）。
      2.本件兩造間僱傭關係仍然存在，已如上述，上訴人迄本
        院言詞辯論終結時仍再三爭執已與被上訴人終止僱傭關
        係，顯已預示拒絕受領其勞務給付之意思，而被上訴人
        於上訴人違法將其解僱時後，於96年9月10日向臺北市
        政府勞工局提出勞資爭議申訴，經該局委託中華民國勞
        資關係協進會於同年9月26日召開協調會，被上訴人並
        在協調會上對上訴人表明回復工作權之意，有該次協調
        會議記錄在卷可證（見原審卷第51頁），可認為被上訴
        人已將準備給付勞務情事通知上訴人，經上訴人拒絕受
        領，被上訴人自無補服勞務之義務。
      3.又兩造均不爭執被上訴人之每月薪資為23,500元及於次
        月15日發放當月薪資之事實（見原審卷第43頁背面、第
        49頁）。而上訴人既有受領勞務遲延之情形，將來亦有
        不履行其應給付被上訴人薪資義務之虞，故被上訴人得
        請求上訴人自上開協調會翌日（即96年9月27日）起，
        按月計付到期及未到期之薪資，逾此部分之請求（即96
        年9月1日至同年9月26日），則不應准許。
    (三)扣除後被上訴人得請求之金額？
      1.按僱用人受領勞務遲延者，受僱人無補服勞務之義務，
        仍得請求報酬。但受僱人因不服勞務所減省之費用，或
        轉向他處服勞務所取得或故意怠於取得之利益，僱用人
        得由報酬額內扣除之，民法第487條定有明文，已如前
        述。
      2.被上訴人經上訴人解僱後，自96年11月起至97年8月止
        ，於中國信託任職，每月本薪22,000元，共領取9個月
        總數為198,000元，應依民法第487條扣除乙節，為兩造
        所不爭執（見本院卷第49頁背面）。故依上開規定，被
        上訴人於他處服勞務所取得之利益，應由報酬額內扣除
        。從而，依被上訴人每月薪資為23,500元，換算後每日
        之薪資為783元（小數以下4捨5入，下同），故上開之
        198,000元可扣除253日之薪資。經由96年9月27日起計
        算253日後為97年6月5日，故被上訴人請求自97年6月6
        日起至復職日止，按月計付到期及未到期之薪資，應屬
        有據。
五、綜上所述，上訴人終止兩造間僱傭契約不合法，兩造間僱傭
    關係仍存在。又上訴人係於次月16日發放薪資。從而，被上
    訴人訴請確認兩造間之僱傭關係存在，並本於兩造間之僱傭
    關係，請求上訴人自97年6月6日起至被上訴人復職之日止，
    按月給付被上訴人薪資23,500元，並各自次月16日起至清償
    日止，按年息5%計算之法定遲延利息，為有理由，應予准許
    。超過上給付薪資範圍之請求，為無理由。原審就超過上開
    應准許部分，為上訴人敗訴之判決，並為假執行之宣告，自
    有未洽。上訴意旨指摘原判決此部分不當，求予廢棄改判，
    為有理由，自應由本院予以廢棄改判如主文第2項所示。至
    於上開應准許部分，原審判命上訴給付，並為准、免為假執
    行之宣告，理由雖有不同，結論並無二致，上訴意旨指摘原
    判決此部分不當，求予廢棄，為無理由，應駁回其上訴。
六、本件事證已明，兩造其餘攻擊防禦方法並所舉證據，經本院
    審酌後，核與判決結果不生影響，爰不再一一論述，附此敘
    明。
七、據上論結，本件上訴為一部有理由，一部無理由。依民事訴
    訟法第450條、第449條第2項、第79條，判決如主文。
中    華    民    國    98    年    1     月    7     日
                        勞工法庭
                        審判長法  官  張  蘭
                              法  官  鄭純惠
                              法  官  邱瑞祥
正本係照原本作成。
如不服本判決，應於收受送達後20日內向本院提出上訴書狀，其
未表明上訴理由者，應於提出上訴後20日內向本院補提理由書狀
（均須按他造當事人之人數附繕本）上訴時應提出委任律師或具
有律師資格之人之委任狀；委任有律師資格者，另應附具律師資
格證書及釋明委任人與受任人有民事訴訟法第466條之1第1項但
書或第2項（詳附註）所定關係之釋明文書影本。
中    華    民    國    98    年    1     月    7     日
                              書記官  明祖星
附註：
民事訴訟法第466條之1（第1項、第2項）：
對於第二審判決上訴，上訴人應委任律師為訴訟代理人。但上訴
人或其他法定代理人具有律師資格者，不在此限。
上訴人之配偶、三親等內之血親、二親等內之姻親，或上訴人為
法人、中央或地方機關時，其所屬專任人員具有律師資格並經法
院認為適當者，亦得為第三審訴訟代理人。


司法院資訊處製作；財團法人民間司法改革基金會備份。
